臺灣桃園地方法院刑事判決　　　　　　　 99年度易字第881號
公　訴　人　臺灣桃園地方法院檢察署檢察官
被　　　告　姜禮書
選任辯護人　趙碧松律師
上列被告因傷害案件，經檢察官提起公訴（99年度偵字第6909
號），本院判決如下：
    主  文
姜禮書無罪。
    理  由
一、公訴意旨略以：被告姜禮書於民國97年12月27日下午1 時許
    ，在桃園縣平鎮市○○街27巷7 弄3 號，與范森榮發生口角
    爭執後，范森榮即動手毆打姜禮書，姜禮書亦基於傷害他人
    身體之犯意，徒手毆打范森榮之頭部等處而與之互毆，致范
    森榮受有頭皮挫傷、胸部挫傷、臉部挫傷等傷害，因認被告
    涉犯刑法第277 條第1 項傷害罪嫌。
二、按犯罪事實應依證據認定之，無證據不得認定犯罪事實；又
    不能證明被告犯罪者，應諭知無罪之判決；刑事訴訟法第15
    4 條第2 項、第301 條第1 項分別定有明文。又犯罪事實之
    認定，應憑證據，如未能發現相當證據，或證據不足以證明
    ，自不能以推測或擬制之方法，以為裁判基礎。次按認定不
    利於被告之事實，須依積極證據，苟積極證據不足為不利於
    被告事實之認定時，即應為有利於被告之認定，更不必有何
    有利之證據（參照最高法院30年上字第816 號判例意旨）。
    再按刑事訴訟法上證明之資料，無論其為直接證據或間接證
    據，均須達於通常一般之人均不致於有所懷疑，而得確信其
    為真實之程度，始得據為有罪之認定，倘其證明尚未達到此
    一程度，而有合理之懷疑存在時，致無從形成有罪之確信，
    根據「罪證有疑，利於被告」之證據法則，即不得遽為不利
    於被告之認定（參照最高法院76年台上字第4986號判例意旨
    ）。
三、公訴人認被告涉犯傷害罪嫌，無非係以證人范森榮、莫庭瑄
    於警詢中及檢察官訊問時之證述、壢新醫院診斷證明書為其
    主要論據。訊據被告堅決否認有傷害之犯行，辯稱：伊一進
    桃園縣平鎮市○○街27巷7 弄3 號後，就被范森榮從伊背後
    毆打伊，伊係無反擊之力，並未傷害范森榮等語。
四、經查：
  (一)程序部分：
    1.按被告以外之人於偵查中向檢察官所為之陳述，除顯有不
      可信之情況者外，得為證據，刑事訴訟法第159 條之1 第
      2 項定有明文。證人范森榮、莫庭瑄於檢察官偵查中之陳
      述，查無顯不可信之情況，被告及辯護人亦未指出並證明
      證人范森榮、莫庭瑄之證言有何顯不可信之情況，且本件
      審理時已傳喚證人莫庭瑄到庭使被告及辯護人有行使反對
      詰問權之機會。再按現行刑事訴訟法關於行通常審判程序
      之案件，為保障被告之反對詰問權，復對證人採交互詰問
      制度，其未經詰問者，僅屬未經合法調查之證據，並非無
      證據能力。又未經被告詰問之被告以外之人於偵查中向檢
      察官所為之陳述，依刑事訴訟法第159 條之1 第2 項之規
      定，原則上屬於法律規定為有證據能力之傳聞證據，於例
      外顯有不可信之情況，始否定其得為證據。是得為證據之
      被告以外之人於偵查中所為之陳述，因其陳述未經被告詰
      問，應認屬於未經合法調查之證據，並非無證據能力，而
      禁止證據之使用。惟是否行使詰問權，屬被告之自由，倘
      被告於審判中捨棄詰問權，或證人客觀上有不能受詰問之
      情形，自無不當剝奪被告詰問權行使之可言（最高法院98
      年度台上字第6716號判決意旨參照），被告及辯護人雖於
      本院審理時聲請傳喚證人范森榮對質詰問，惟證人范森榮
      經本院傳喚、拘提均未到，且另案經臺灣桃園地方法院以
      99年桃院永刑廉緝字925 號發佈通緝中，其客觀上有不能
      受詰問之情形。依上開說明，證人范森榮、莫庭瑄於檢察
      官訊問時之證述，依刑事訴訟法第159 條之1 第2 項規定
      ，自均有證據能力。又證人范森榮於檢察官訊問時，固未
      經具結，惟按刑事訴訟法第158 條之3 規定：「證人、鑑
      定人依法應具結而未具結者，其證言或鑑定意見，不得作
      為證據。」所謂「依法應具結而未具結者」，係指檢察官
      或法官依刑事訴訟法第175 條之規定，以證人身分傳喚被
      告以外之人（證人、告發人、告訴人、被害人、共犯或共
      同被告）到庭作證，或雖非以證人身分傳喚到庭，而於訊
      問調查過程中，轉換為證人身分為調查時，此時其供述之
      身分為證人，則檢察官、法官自應依本法第186 條有關具
      結之規定，命證人供前或供後具結，其陳述始符合第158
      條之3之規定，而有證據能力。若檢察官或法官非以證人
      身分傳喚而以共犯、共同被告身分傳喚到庭為訊問時，其
      身分既非證人，即與「依法應具結」之要件不合，縱未命
      其具結，純屬檢察官或法官調查證據職權之適法行使，當
      無違法可言。而前揭不論係本案或他案在檢察官面前作成
      未經具結之陳述筆錄，係屬被告以外之人於偵查中向檢察
      官所為之陳述，本質上屬於傳聞證據，基於保障被告在憲
      法上之基本訴訟權，除該被告以外之人死亡、身心障礙致
      記憶喪失或無法陳述、滯留國外或所在不明而無法傳喚或
      傳喚不到、或到庭後拒絕陳述等情形外，如已經法院傳喚
      到庭具結而為陳述，並經被告之反對詰問，前揭非以證人
      身分而在檢察官面前未經具結之陳述筆錄，除顯有不可信
      之情況者外，依刑事訴訟法第159 條之1 第2 項，仍非不
      得為證據，惟應於判決內敘明其符合傳聞證據例外之理由
      。不能因陳述人未經具結，即一律適用同法第158 條之3
      之規定，排除其證據能力（最高法院97年度台上字第1373
      號判決意旨參照、另97年度台上字第2175號號判決亦同此
      見解）。查證人范森榮於98年3 月4 日、98年3 月30日在
      檢察官訊問時以被告身分所為之陳述，因檢察官係以被告
      身分傳喚，其身分既非證人，即與「依法應具結」之要件
      不合，又證人范森榮現所在不明，已如前述，自不僅以證
      人范森榮上開於檢察官訊問時未經具結，即排除其證據能
      力，一併敘明。
    2.證人范森榮、莫庭瑄於警詢中之陳述，證人范森榮於檢察
      事務官詢問時之陳述，無證據能力：按被告以外之人於審
      判外之言詞或書面陳述，除法律有規定者外，不得作為證
      據，刑事訴訟法第159 條第1 項定有明文。查證人范森榮
      、莫庭瑄於警詢時所為之陳述、證人范森榮於檢察事務官
      詢問時之陳述，本質上即屬證人，經核不符合刑事訴訟法
      第159 條之2 、第159 條之3 、第159 條之5 等規定，應
      無證據能力。又我國刑事訴訟法基於證據裁判主義及證據
      能力之規定，得以作為認定犯罪事實之依據，以有證據能
      力之證據為限，惟於審判期日證人所為陳述與審判外之陳
      述相異時，可提出該證人先前所為自我矛盾之陳述，用來
      減低其在審判時證言之證明力，此種作為彈劾證據使用之
      傳聞證據，因非用於認定犯罪事實之基礎，不受傳聞法則
      之拘束。因此，被告以外之人於審判外之言詞或書面陳述
      ，雖不得以之直接作為證明犯罪事實存否之證據，但非不
      得以之作為彈劾證據，用來爭執或減損被告、證人或鑑定
      人陳述之證明力（最高法院97年度台上字第1093、1981號
      判決意旨參照）。是證人范森榮、莫庭瑄於警詢中所述，
      證人范森榮於檢察事務官詢問時所述，固無證據能力，但
      仍得作為彈劾證據。
  (二)實體部分：
    1.證人即告訴人范森榮就其因被告毆打而受傷之過程，於警
      詢時證稱：伊有打被告，但被告也有打伊云云（見98年度
      偵字第2913號卷第6 頁）；於98年3 月4 日偵查時證稱：
      伊看到被告摸莫庭瑄胸部，伊問被告在做什麼，被告就往
      伊頭上打一拳，兩人就打起來了云云（見98年度偵字第29
      13號卷第58頁）；遲於99年3 月29日檢察事務官詢問時方
      稱：伊先推開被告，被告就用拳頭打伊頭，後來伊等就打
      起來了，伊受有頭皮挫傷、胸部挫傷、臉部挫傷云云（見
      99年度偵字第6909號卷第10頁），依證人范森榮上開證述
      內容，其於警詢中全然並未提及其有無受傷，及受傷之部
      位；於98年3 月4 日檢察官訊問時，就被告係揮拳毆打其
      身體部位何處？臉部或頭皮？四肢或胸口？以及何以被告
      受有較明顯之傷害等節，證人范森榮均未具體陳述。則證
      人范森榮於本案發生時，僅籠統陳稱其與被告有互毆之行
      為，然就其遭毆打之經過均無完整之說明，遲至案發後1
      年餘，方依診斷證明書之記載而表明其受傷之部位，則告
      訴人范森榮於案發時是否確實係因被告毆打而受有傷害，
      已屬可疑。另證人范森榮就其與被告之「互毆原因」，於
      警詢時證稱：伊看到被告對莫庭瑄毛手毛腳，莫庭瑄一直
      閃躲，伊基於保護朋友而於被告發生肢體衝突云云（見98
      年度偵字第2913號卷第6 頁），然於承辦員警進一步詢問
      ：「你看到姜禮書對莫庭瑄有哪些毛手毛腳的動作？」時
      ，證人范森榮含糊稱：「我看到莫庭瑄一直閃躲姜禮書。
      」云云（見98年度偵字第2913號卷第6 頁），並未提及被
      告曾摸莫庭瑄胸部、大腿等身體部位；於偵查時方稱：伊
      一進去看見被告在摸莫庭瑄胸部，伊問被告在做什麼，被
      告就往伊頭上打一拳，2 人就打起來云云（見98年度偵字
      第2913號卷第58頁），則證人范森榮究係因見聞莫庭瑄正
      在閃躲被告，或係因見聞被告正在觸摸莫庭瑄胸部而與被
      告起衝突，證人范森榮前後所述歧異，所述已有可疑。
    2.證人莫庭瑄於警詢時證稱：范森榮一進伊住處，看到被告
      在「摸伊胸部」，范森榮就推了被告一把，被告也反打范
      森榮的頭，雙方就開始互毆云云（見98年度偵字第2913號
      卷第12頁）；於檢察官訊問時結證稱：當時范森榮來找伊
      ，發現伊和被告在「拉扯」，范森榮就把被告推開，被告
      就打范森榮頭，2 人就打在一起云云（見98年度偵字第29
      13號卷第56頁）；於本院審理時則證稱：被告把手「放在
      伊大腿」上，伊用手握住被告的手，不讓他摸，范森榮剛
      好來找伊云云（見本院99年度易字第881 號卷第83頁背面
      ），後經辯護人詰問為何警詢時稱證人范森榮看到被告摸
      其胸部乙節，證人莫庭瑄方改稱：那是拉扯，可能揮到我
      胸部，是拉扯中碰到的云云（見本院99年度易字第88 1號
      卷第84頁），則證人范森榮究係因被告對莫庭瑄動手拉扯
      ，或係被告摸莫庭瑄胸部或觸摸部位為大腿，而致雙方發
      生衝突，證人莫庭瑄前後所述亦明顯歧異。再者，另就證
      人范森榮因而受傷之部位，證人莫庭瑄於警詢時、偵查中
      均隻字未提，於本院審理時則先證稱：被告打到范森榮的
      頭跟手，但范森榮頭跟手的腫是看不出來的云云（見本院
      99年度易字第881 號卷第84頁），復又改稱：范森榮頭左
      上面有腫起來，除了頭以外，范森榮沒有跟伊說哪裡有受
      傷云云（見本院99年度易字第881 號卷第86頁），則就證
      人范森榮受傷之情形、是否有外傷，證人莫庭瑄前後所述
      又明顯不同，另就證人范森榮受毆打的部位，證人莫庭瑄
      稱係「頭」和「手」，然診斷證明書卻記載係「頭皮挫傷
      、胸部挫傷、臉部挫傷」（見98年度偵字第2913號卷第62
      頁），亦顯有不符，證人莫庭瑄前後反覆其詞，所述亦難
      逕採。
    3.本件證人范森榮亦曾於上開時、地，因徒手以甩巴掌及腳
      踢下體之方式毆打姜禮書，並用裝滿水之保特瓶丟擲姜禮
      書，致其受有頭部挫傷併雙頰、雙耳部瘀腫、門牙部分缺
      損、左肩及會陰部主訴鈍挫傷等傷害犯行，經本院以98年
      度壢簡字第2481號判決判處有期徒刑3 月確定，有前開判
      決及證人范森榮之臺灣高等法院被告前案紀錄表附卷可稽
      。另證人莫庭瑄亦曾要求被告給付新臺幣（下同）200,00
      0 元，並要求被告書寫紀錄等情，有被告填寫之自白內容
      在卷可稽（見98年度偵字第2913號卷第34頁）。堪認證人
      范森榮、莫庭瑄與被告間，前已確已存有糾紛等嫌隙，且
      互有利害關係。另證人范森榮、莫庭瑄雙方於警詢、偵查
      時均稱彼此係朋友關係，然雙方於98年12月8 日結婚，有
      證人范森榮之戶籍資料在卷可稽，顯見證人范森榮與證人
      莫庭瑄之關係非單純，且本案係起因於證人莫庭瑄表示其
      於網路上遭被告詐騙，而涉及多項糾紛，證人范森榮、莫
      庭瑄又關係匪淺，自可能因前開事實而心生不滿，所述亦
      可能有誇大之情，是更應審慎予以審究。查：
      (1)依證人范森榮、莫庭瑄之證述觀之，證人范森榮於警詢
        時僅概括陳稱：伊看到被告對莫庭瑄「毛手毛腳」云云
        ，於警詢詢問其係何「毛手毛腳之動作」時，證人范森
        榮並未正面回答問題，僅陳稱：莫庭瑄一直閃躲被告云
        云（見98年度偵字第2913號卷第6 頁），而證人莫庭瑄
        於警詢時卻證稱：范森榮進忙剛好看到被告在摸伊胸部
        等語（見98年度偵字第2913號卷第12頁），卻未提及其
        與被告有「拉扯」等動作，證人范森榮、莫庭瑄之證述
        ，於案發後為警詢時即有不符；迄至檢察官訊問時，證
        人范森榮、莫庭瑄於同一庭期到庭，方一致證稱：范森
        榮見被告與莫庭瑄拉扯，被告摸到莫庭瑄胸部，范森榮
        推開被告，被告先打范森榮的頭云云（見98年度偵字第
        2913號卷第56頁、第58頁）；而於本院審理時，在證人
        范森榮經本院傳、拘未到之情形下，證人莫庭瑄又先改
        稱：被告係把手放在伊大腿上云云（見本院99年度易字
        第881 號卷第83頁背面），後旋改稱：可能係拉扯揮到
        伊胸部云云（見本院99年度易字第881 號卷第84頁），
        從上揭證詞可知，證人范森榮、莫庭瑄之證述於案發後
        即有不同，其後證詞又多有矛盾，渠等所述是否為真，
        即屬可議。
      (2)另證人范森榮、莫庭瑄就受傷之部位，證人范森榮僅於
        警詢時、偵查中提出診斷證明書，並表示受有診斷證明
        書之傷勢，然對於被告究係毆打何部位，有無外傷等，
        證人范森榮、莫庭瑄於警詢時、偵查中均未詳細說明，
        又證人莫庭瑄於本院審理時先稱：被告打到范森榮的頭
        跟手，頭和手的傷係看不出來的云云（見本院99年度易
        字第881 號卷第84頁），隨即又改稱：范森榮隔天告訴
        伊頭痛，范森榮頭左上面有腫起來云云（見本院99年度
        易字第881 號卷第86頁），則證人范森榮並未陳稱其被
        毆打之部位、所受傷害與被告毆打部位之因果關係，而
        證人莫庭瑄就范森榮受傷之部位、受傷之情形亦前後反
        覆，渠等之證述均有瑕疵，證詞互核不符，尚難遽採為
        不利被告之認定。
    4.又證人范森榮雖提出之壢新醫院診斷證明書記載證人范森
      榮受有「頭皮挫傷，胸部挫傷，臉部挫傷」之傷害（見98
      年度偵字第2913號卷第62頁），然經本院調閱范森榮於壢
      新醫院之病歷資料，其於99年12月27日下午5 點59分之急
      診病歷記載：「被人毆打，無明顯外傷」等語（見本院99
      年度審易字第1124號卷第21頁背面），經本院函詢壢新醫
      院證人范森榮之受傷情形及病歷之記載，經該院回函稱：
      「依急診病歷記載，病人主訴被打後要求驗傷。理學檢查
      並無瘀傷、出血等明顯外傷，因而診斷為挫傷」等語，有
      壢新醫院99年10月21日壢新醫字第2010100119號函在卷可
      稽（見本院99年度易字第881 號卷第17頁），則從上揭函
      文可知，壢新醫院診斷證明書上記載之「頭皮挫傷，胸部
      挫傷，臉部挫傷」等傷害，非係因證人范森榮受有外傷，
      經該院醫師依理學檢查其外傷而為判斷，僅係證人范森榮
      單方面之主訴而為記載，是該壢新醫院診斷證明書僅能證
      明證人范森榮於上揭時、地，主訴其因毆打而受傷，然是
      否有受傷之事實、究係何人毆打、如何毆打、毆打之部位
      為何等情，均無從依上開診斷證明書而證明，證人范森榮
      上開證述情節多有瑕疵，且其與被告間已有糾紛存在，則
      證人范森榮之指訴，是否有誇大、不實之情形，即非無疑
      ，而難逕採，已如前述，另參酌證人范森榮外觀上無明顯
      外傷，復無其他證據證明證人范森榮確受有上開診斷證明
      書所載「頭皮挫傷，胸部挫傷，臉部挫傷」之傷勢，自難
      認證人范森榮有此部分之傷害。況案發當天，證人范森榮
      因被告指訴其涉有傷害犯行，經警方到場處理，則證人范
      森榮亦可能係因員警到場處理，恐有相關法律責任，因而
      自行前往醫院驗傷，然從上揭診斷證明書所載，既無法證
      明證人范森榮確實受有傷害，自難據此論斷被告傷害之犯
      行。
    5.上揭證詞、證物可知，就被告是否曾毆打證人范森榮等情
      ，證人范森榮、莫庭瑄之證述互有歧異，業如前述，自難
      以此證明被告有毆打證人范森榮；另就證人范森榮是否受
      有傷害等情，依前揭壢新醫院診斷證明書及醫院之回函，
      至多亦僅能證明被告范森榮曾至壢新醫院表示其受有傷害
      ，然經該院之醫師理學檢查，上開診斷證明書所載傷勢，
      均出於證人范森榮就診時片面之主訴，則上揭證據均無法
      證明被告毆打范森榮，及證人范森榮確有受傷。
五、綜上所述，被告上開所辯尚非無據，就其是否傷害范森榮仍
    有合理的懷疑存在，公訴人所提出之上揭證據，不足為不利
    於被告之犯罪事實之認定，此外，復無其他證據足認被告有
    公訴人所指傷害之犯行，本件不能證明被告犯罪，揆諸首揭
    說明，自應諭知被告無罪之判決。
據上論斷，應依刑事訴訟法第301條第1項，判決如主文。
本案經檢察官呂理銘到庭執行職務。
中    華    民    國  100     年    3     月    23    日
                  刑事第七庭審判長法  官  鄭吉雄
                                  法  官  毛松廷
                                  法  官  廣于霙
以上正本證明與原本無異。
如不服本判決應於收受判決後10日內向本院提出上訴書狀，並應
敘述具體理由。其未敘述上訴理由者，應於上訴期間屆滿後20日
內向本院補提理由書( 均須按他造當事人之人數附繕本) 「切勿
逕送上級法院」。
                                  書記官  劉寶霞
中    華    民    國   100    年    3     月    24    日